最高法院民事判決　　　　　　一○○年度台上字第一五二六號
上　訴　人　蔡奇宏
　　　　　　蔡文彬
　　　　　　吳咨蓉
　　　　　　吳冠賢
　　　　　　吳陳淑
　　　　　　吳和霖原名吳冠明.
　　　　　　吳冠群
　　　　　　吳慧玲
共　　　同
訴訟代理人　許修齊律師
被 上訴 人　邱鏡明
　　　　　　邱聲明
共　　　同
訴訟代理人　瑞鳳律師
上列當事人間因租佃爭議事件，上訴人對於中華民國一○○年三
月十五日台灣高等法院第二審判決（九十八年度重上字第五五九
號），提起上訴，本院判決如下：
    主  文
原判決關於駁回上訴人吳咨蓉以次六人請求確認其與被上訴人邱
鏡明間就新竹市○○段八○三、八○九地號二筆土地之耕地租賃
關係不存在，邱鏡明應將上開土地返還部分之上訴，及該訴訟費
用部分廢棄，發回台灣高等法院。
上訴人吳咨蓉以次六人其他上訴及上訴人蔡文彬、蔡奇宏之上訴
均駁回。
第三審訴訟費用關於駁回上訴人吳咨蓉以次六人其他上訴及上訴
人蔡文彬、蔡奇宏之上訴部分，由上訴人各自負擔。
    理  由
本件上訴人主張：緣訴外人蔡來進於民國三十八年間將其所有重
測前為新竹市○○○段一七○、一七一之一、一七一之三、六六
七地號土地（除一七一之三地號土地為其中面積三甲部分外，餘
三筆均為全部面積，下合稱系爭耕地）出租予被上訴人之父邱德
財，雙方訂有台灣省新竹市香坑字第三五號私有耕地租約，經新
竹市政府登記在案。嗣蔡來進、邱德財死亡，上開土地經分割、
重測，伊因贈與、繼承或法院拍賣而分別取得上開土地之一部即
新竹市○○段八○一、八○二、八一五、七九九、八○○、八○
三、八○九地號土地（下分別逕稱某地號土地，合稱系爭土地）
，上訴人蔡文彬為八○一、八○二、八一五地號（下合稱八○一
地號等三筆）土地之所有權人，上訴人蔡奇宏為七九九、八○○
地號（下合稱七九九地號等二筆）土地所有權人，八○三、八○
九地號（下合稱八○三地號等二筆）土地則為上訴人吳咨蓉以次
六人（下稱吳咨蓉等六人）共有。伊均承受各土地上原有之租佃
關係，而為系爭耕地租約之出租人，被上訴人則共同繼承為該租
約之承租人。乃被上訴人未經伊同意，擅自在所承租之八○一、
八○三地號土地上建築磚造廁所、磚牆石棉瓦屋頂、鐵皮屋工廠
、鋪設水泥道路、水泥地及搭蓋觀光涼棚等設施，並經營觀光果
園，從事商業牟利行為，顯有不自任耕作之情事，依耕地三七五
減租條例第十六條第一項、第二項規定，系爭耕地租約應屬無效
。又系爭耕地租約，僅有一件書面契約，具有不可分割之關係，
被上訴人違法將八○一、八○三地號耕地變更為非耕作使用，系
爭土地租約全部無效，被上訴人占有系爭土地即無合法權源，伊
得依民法第七百六十七條規定請求被上訴人返還系爭土地。求為
：(一)確認蔡奇宏與被上訴人間就七九九地號等二筆土地之耕地租
賃關係不存在，被上訴人應將上開土地返還蔡奇宏；(二)確認蔡文
彬與被上訴人間，就八○一地號等三筆土地之耕地租賃關係不存
在，被上訴人應將上開土地返還蔡文彬；(三)確認吳咨蓉等六人與
被上訴人間就八○三地號等二筆土地之耕地租賃關係不存在，被
上訴人應將上開土地返還吳咨蓉等六人之判決。
被上訴人則以：伊因曬穀場、存放收成物及機械農具通過所需，
始在八○一地號土地上鋪設水泥地、水泥及柏油道路；八○三地
號土地上之磚造廁所，亦係農作之必要設施，伊無未自任耕作之
情。伊配合農會推銷農產品活動，在系爭土地上作觀光果園對外
營業，仍屬自任耕作。伊已於九十七年二月十八日申請系爭耕地
租約變更登記在案，伊分別承租系爭土地，即吳咨蓉等六人共有
之八○三等地號二筆土地係出租與被上訴人邱鏡明，蔡奇宏所有
之七九九地號等二筆土地、及蔡文彬所有八○一地號等三筆土地
係出租予被上訴人邱聲明，伊之耕地租賃契約係各自獨立之契約
，並非繼受系爭耕地租約之單一租賃契約等語，資為抗辯。
原審以：重測前新竹市○○○段一七○、一七一之一、一七一之
三、及六六七地號土地，原為蔡來進所有，其於三十八年六月二
十八日將系爭耕地出租與被上訴人之父邱德財耕作，雙方訂有耕
地三七五租約，經新竹市政府登記在案。嗣蔡來進於三十九年死
亡，迭經繼承、分割、贈與、拍賣、重測等，上開土地僅系爭土
地及新竹市○○段八一一、八一四地號土地存有租佃關係。其中
七九九地號等二筆土地之出租人為蔡奇宏，八○一地號等三筆土
地之出租人為蔡文彬，八○三地號等二筆土地之出租人為吳咨蓉
等六人。承租人邱德財於七十一年間死亡，被上訴人二人為其繼
承人。吳咨蓉等六人之被繼承人吳坤泰於拍定取得八○三地號等
二筆土地（即重測前香山坑段一七○、一七一之八地號土地）所
有權後，否認其與邱鏡明間就上開土地有耕地三七五租約存在，
經邱鏡明於七十六年間對吳坤泰起訴，請求確認其與吳坤泰間就
上開土地之耕地租賃關係存在，吳坤泰應協同辦理三七五租約登
記（下稱確認租佃關係存在前案），歷三審判決，邱鏡明獲勝訴
判決確定。蔡炳章（蔡文彬之被繼承人）與蔡奇宏於七十七年間
共同對被上訴人起訴，請求：(一)確認蔡炳章與邱鏡明間就八○一
地號等三筆（即重測前香山坑段一七一之五、一七一之一一、六
六七之六地號）土地之耕地租賃關係不存在，邱聲明應將該三筆
土地交還蔡炳章；(二)確認蔡奇宏與邱鏡明間就七九九地號等二筆
（即重測前香山坑段一七一之一二、一七一之六地號）土地之耕
地租賃關係不存在，邱聲明應將該二筆土地之地上物剷除，將土
地交還蔡奇宏（下稱違法轉租爭議前案），歷三審判決，駁回蔡
炳章及蔡奇宏之訴確定。復蔡奇宏於九十年間，對邱鏡明起訴，
以邱鏡明未依約繳納租金為由，請求邱鏡明返還七九九地號等二
筆土地，經台灣新竹地方法院判決認定上開土地耕地租賃契約係
存在於蔡奇宏與邱聲明間，而駁回蔡奇宏之請求確定。又蔡文彬
、蔡奇宏及訴外人蔡宗錦、蔡宜宏、蔡泓書（下合稱蔡文彬等五
人）於九十二年間共同對被上訴人起訴，主張邱鏡明違規使用承
租土地，邱聲明在承租土地上從事豬隻飼養，違反租約耕作之目
的，均有租約無效情事，請求：(一)確認蔡文彬等五人與被上訴人
間，就八一一、八一四地號土地之耕地租賃關係不存在，被上訴
人應將上開土地返還共有人全體；(二)確認蔡文彬與邱聲明間，就
八○一地號等三筆土地之耕地租賃關係不存在，邱聲明應將上開
土地返還蔡文彬；(三)確認蔡奇宏與邱聲明間，就七九九地號等二
筆土地之耕地租賃關係不存在，邱聲明應將上開土地返還蔡奇宏
（下稱未自任耕作爭議前案）。歷三審裁判，准蔡文彬等五人第
(一)項請求，及駁回(二)(三)項之訴確定。復邱鏡明在八○三地號土地
上建造如第一審判決附圖甲（下稱甲附圖）所示Ａ部分面積二二
點六六平方公尺之廁所，鋪設如附圖甲所示Ｂ部分面積三二四點
六平方公尺之水泥路，Ｄ部分面積一四○點六一平方公尺之水泥
地，Ｅ部分面積五點六九平方公尺之屋前水泥地，及搭蓋如原判
決附圖（下稱附圖）所示Ａ部分面積一○二點九五平方公尺之鐵
製棚架。第一審判決附圖乙（下稱乙附圖）所示Ｅ部分面積四八
點八九平方公尺與Ｄ部分面積六點六八平方公尺之倉庫、Ｈ部分
面積五六點○二平方公尺與Ｇ部分面積八點九六平方公尺之工廠
，分別均屬同一建物（倉庫、鐵工廠），分跨八一四、八○一地
號土地；前開倉庫及工廠業經強制執行拆除完畢等情，為兩造不
爭之事實。按法院於判決理由中，就訴訟標的以外當事人所主張
影響判決結果之重要爭點，本於當事人完足舉證及辯論之結果，
已為實質之判斷者，基於當事人之程序權業受保障，可預見法院
對於該爭點之判斷將產生拘束力而不致生突襲性裁判，仍應賦予
該判斷一定之拘束力，以符程序上誠信原則及訴訟經濟。是同一
當事人間就該重要爭點提起之其他訴訟，除原判斷顯然有違背法
令、或當事人提出新訴訟資料足以推翻原判斷、或原確定判決之
判斷顯失公平等情形，可認當事人為與原判斷相反之主張，不致
違反誠信原則外，應解為當事人及法院就該經法院判斷之重要爭
點之法律關係，均不得為相反之主張或判斷。查邱鏡明於其父邱
德財死亡後，以戶長身份於七十二年十一月十四日，單獨向新竹
市政府申請變更系爭耕地租賃契約之承租人為邱鏡明，固為兩造
不爭之事實；惟被上訴人二人於前開耕地承租人名義變更前即已
分家，由邱鏡明分耕八○三地號等二筆土地，邱聲明分耕八○一
地號等三筆及七九九地號等二筆共五筆土地，邱聲明並自六十七
年間起依其所分耕土地向蔡炳章及蔡奇宏繳納租金，足見被上訴
人於邱德財生前即已分耕承租土地，並各自繳納租金，而分別與
前述各該土地之出租人間發生實質之租賃關係，即邱鏡明與吳咨
蓉等六人間，邱聲明與蔡奇宏、蔡文彬間，均已發生實質之租賃
關係等情，已經前開確認租佃關係存在前案、違法轉租爭議前案
之確定判決認定明確；而蔡奇宏、蔡文彬於未自任耕作爭議前案
中，係主張其各自與邱聲明間就七九九地號等二筆土地、八○一
地號等三筆土地，原有耕地租賃關係存在，因邱聲明在租地上飼
養豬隻，違反租約耕作之目的，該耕地租約已無效云云，經判決
確定邱聲明並無不自任耕作情事，其對蔡奇宏所有七九九地號等
二筆土地、及蔡文彬所有八○一地號等三筆土地之承租權均仍存
在。上開確定判決既均經雙方為完足之舉證及辯論，而就系爭土
地租賃關係究係存在於何人之間為判斷，自應賦予該判斷一定之
拘束力，以符程序上之誠信原則及訴訟經濟。上訴人並未能主張
或舉證前開確定判決有何顯然違背法令或顯失公平，或提出新訴
訟資料予以推翻，自應受該判斷之拘束，不得再為相反之爭執。
上訴人主張系爭土地均由被上訴人二人共同繼承承租，即非可採
。次查，八○三地號西側土地外雖立有「德聲觀光果園」之牌樓
，然該土地上確係種植果樹，已現場履勘明確，並為兩造所不爭
執，吳咨蓉等六人未舉證證明被上訴人有將土地轉由他人種植果
樹營利之情事，尚不得以上開「德聲觀光果園」牌樓之設立及經
營，即認係非自任耕作。又邱鏡明所搭建如甲附圖所示Ａ部分廁
所，雖區隔為男女部，然四周均係種植果樹，範圍及面積甚大，
設置廁所，應屬合乎情理，該廁所應認係屬從事農作所需之設施
，亦難執此遽認邱鏡明有不自任耕作之情事。再八○三地號土地
上所鋪設甲附圖Ｂ部分水泥路雖通往八○三地號土地外之觀景台
，然該水泥路週邊亦種植果樹，衡諸現今農業耕作多以機械取代
傳統人力或動物，佐以八○三地號土地面積廣達一五六二七點九
七平方公尺，鋪設水泥路供通行亦屬合理之情，則邱鏡明抗辯其
鋪設水泥路係利大型耕耘機通行，堪信為實。至甲附圖所示Ｄ、
Ｅ部分所鋪設水泥地，用以曬榖、存放收成物或農具、停放農耕
機械，亦屬合理。再附圖所示Ａ部分土地上搭蓋鐵製棚架，固兩
側有鋼椅，中間有鞦韆架，另有木頭桌等，然無礙種植農作物使
用之目的，邱鏡明既抗辯該鐵製棚架係種植百香果、絲瓜使用及
乘涼用等語，吳咨蓉等六人執此主張邱鏡明不自任耕作，即不足
採。吳咨蓉等六人主張邱鏡明不自任耕作，其與邱鏡明間之系爭
耕地租約無效，應屬無據。又，邱聲明在其所承租八○一地號土
地上建造如原判決附圖乙（下稱乙附圖）所示Ｉ部分廁所、Ｄ部
分倉庫、Ｋ部分倉庫，均屬從事農牧所需之設施，已據未自任耕
作爭議前案二審判決（原審法院九十三年度上字第四八五號）認
定在案；復本件第一審法院於九十七年八月十三日赴該Ｋ部分倉
庫現場履勘結果，該倉庫內堆放之物品與不自任耕作爭議前案大
致相同，雖另堆放木製衣櫃、木床、鐵門、木門及廢棄廚具等雜
物，仍不影響該倉庫內放置農牧相關飼料、機械及農藥等物品之
農牧使用功能，蔡文彬以上開設施主張邱聲明不自任耕作，自不
足採。另乙附圖所示Ｇ部分工廠與Ｈ部分工廠係屬同一間鐵皮屋
工廠，分跨八○一及八一四地號土地，已如前述，而上開鐵皮屋
為邱鏡明搭建，供訴外人即其子邱從光使用，亦經不自任耕作爭
議訴訟判決認定，觀該鐵皮屋工廠總面積為六四點九八平方公尺
，大部分面積坐落在八一四地號土地上，僅小部分面積（八點九
六平方公尺）係坐落在邱聲明承租之八○一地號土地上，蔡文彬
並未舉證證明邱聲明事前同意提供上述Ｇ部分土地供邱鏡明搭建
鐵皮屋工廠，即難憑此遽認邱聲明有不自任耕作之情。綜上，上
訴人主張被上訴人不自任耕作，難認有據。上訴人請求確認其等
分別與被上訴人間之耕地租賃關係不存在，請求被上訴人返還系
爭土地，均屬無理等詞，而維持第一審所為上訴人敗訴之判決，
駁回其上訴。
廢棄發回部分（即吳咨蓉等六人請求確認其與邱鏡明間就八○三
地號等二筆土地之耕地租賃關係不存在，邱鏡明應將上開土地返
還部分）：
按承租人應自任耕作，承租人違反此項規定時，原訂租約無效，
耕地三七五減租條例第十六條第一、二項前段訂有明文。所謂承
租人應自任耕作，係指承租人應以承租之土地供自己從事耕作之
用而言。倘承租人以承租之土地種植果樹，並未變更承租土地使
用之目的及原貌，單純於採收期開放採果，獲取栽果收益，或許
未悖於自任耕作之範疇；惟若為招徠採果客人，應採果客人之需
求，於承租農地另增建房屋或設置工作物，提供大眾遊憩功能之
設施，即已變更承租土地之農用目的，自不能認為仍在自任耕作
之列。查八○三地號西側土地外立有「德聲觀光果園」之牌樓，
八○三地號土地上有如甲附圖所示Ａ部分區隔為男女部之廁所、
Ｂ部分之水泥路、Ｄ、Ｅ部分之水泥地，及附圖所示Ａ部分上搭
鐵製棚架（下方兩側設置鋼椅、中間有鞦韆架、另有木頭桌等設
施，下稱休息區棚架），為原判決認定之事實。果爾，吳咨蓉等
六人於事實審主張邱鏡明以系爭土地經營觀光農園，上開廁所設
置位置係便利採果遊客，較之與果園區之落差、距離，顯非為果
園工作人員如廁而設；八○三地號土地為陡峭斜坡，不適機械耕
作，且農業機械寬度不及一點五米，水泥路竟寬四米至八米，顯
非應農作所需；而Ｄ水泥地上原建有鐵棚，供訴外人邱從光經營
鐵工廠堆放鐵材用品之用，並非供農用，邱鏡明已有不自任耕作
情形等語，並提出上開設施照片、德聲觀光果園網頁（載明園主
邱鏡明）、觀光果園廣告傳單等件為證（一審卷第一宗一三一頁
、二二一至二二二頁、二三四至二三八頁、第二宗二九至三○頁
、原審卷三○至三四頁、四一至四二頁、一一五至一一八頁、一
四六頁），似非全然無據，自有詳查細究之必要。乃原審置吳咨
蓉等六人上開主張舉證不論，未察上述廁所、水泥路、水泥地面
、休息區棚架等設施究屬邱鏡明為其農作之必要而置者？抑或應
採果客人遊憩功能或訴外人邱從光堆放鐵工廠材料之特定目的而
設者？未說明其得心證之理由，徒以三○八地號土地上仍種植果
樹，範圍甚廣，有設置廁所、鋪設道路供農業機械通行、設水泥
地面放置農具、休息區棚架無礙農作等，認邱鏡明就八○三地號
無不自任耕作情形，不無速斷，有理由不備之違誤。吳咨蓉等六
人上訴指摘原判決此部分為不當，求予廢棄，非無理由。
上訴駁回部分：
原審依其採證認事之職權行使，認定被上訴人兄弟於其父親邱德
財生前即已分耕系爭土地，各自依分耕範圍向各筆土地所有權人
繳納租金，已分別與各筆土地所有權人成立土地租賃關係，即八
○三地號等二筆土地耕地租賃關係存在於吳咨蓉等六人與邱鏡明
間，八○一地號等三筆土地租賃關係存在於蔡文彬與邱聲明間、
七九九地號等二筆土地租賃關係存在於蔡奇宏與邱聲明間，被上
訴人二人並非系爭土地之共同承租人。邱聲明在其租用八○一地
號土地上所設置廁所、倉庫等，均屬農用便利之設施，未脫自任
耕作範圍；邱鏡明所搭建鐵皮廠房雖占用八○一地號土地上如乙
附圖Ｇ部分，然蔡文彬未能舉證證明該建築係經邱聲明事前同意
，自難憑謂邱聲明為不自任耕作。上訴人請求確認蔡文彬、蔡奇
宏分別與邱聲明間就八○一地號等三筆、七九九地號等二筆土地
間之耕地租賃關係不存在、並邱聲明應返還系爭土地、及邱鏡明
應返還八○一地號等三筆、七九九地號等二筆共五筆土地，均無
理由，經核並無違誤。又，依原審認定上開事實，吳咨蓉等六人
與邱鏡明間、蔡文彬與邱聲明間、蔡奇宏與邱聲明間之耕地租賃
契約，乃彼此獨立、互不影響之三份契約關係。被上訴人對邱鏡
明與蔡文彬、蔡奇宏間，邱聲明與吳咨蓉等六人間就系爭土地並
無租賃關係存在，並無爭執，上訴人請求確認上開部分之租賃關
係不存在，自無保護之必要。原判決駁回上訴人該部分確認之訴
，理由雖有不同，結論並無二致，仍應予維持。上訴意旨，指摘
原判決上述部分不當，聲明廢棄，非有理由。
據上論結，本件蔡文彬、蔡奇宏之上訴為無理由，吳咨蓉等六人
之上訴為一部有理由，一部無理由。依民事訴訟法第四百七十七
條第一項、第四百七十八條第二項、第四百八十一條、第四百四
十九條、第七十八條，判決如主文。
中    華    民    國  一○○  年    九    月   十五   日
                      最高法院民事第五庭
                          審判長法官  劉  福  聲  
                                法官  劉  靜  嫻  
                                法官  袁  靜  文  
                                法官  李  慧  兒  
                                法官  王  仁  貴  
本件正本證明與原本無異
                                      書  記  官  
中    華    民    國  一○○  年    九    月  二十七  日
                                                      K